【裁判字號】    99,交聲,328
【裁判日期】    990430
【裁判案由】    違反道路交通管理處罰條例聲明異議
【裁判全文】
臺灣臺北地方法院交通事件裁定        99年度交聲字第328號
原處分機關  臺北市交通事件裁決所
異  議  人
即受處分人  甲○○
上列異議人即受處分人因違反道路交通管理處罰條例案件，對於
臺北市交通事件裁決所中華民國99年1月19日所為之處分（原處
分案號：北市裁催字第裁22-AEW733773號），聲明異議，本院裁
定如下：
    主  文
原處分撤銷。
甲○○汽車駕駛人，駕駛汽車經測試檢定酒精濃度超過規定標準
，處罰鍰新臺幣貳萬肆仟伍佰元，並應施以道路交通安全講習。
    理  由
一、按汽車駕駛人飲用酒類後其吐氣所含酒精濃度超過每公升0.
    25毫克以上者，不得駕車，道路交通安全規則第114條第2款
    定有明文。次按汽車駕駛人，駕駛汽車經測試檢定有酒精濃
    度超過規定標準者，處新臺幣（下同）15,000元以上60,000
    元以下罰鍰，並當場移置保管該汽車及吊扣其駕駛執照1年
    ；又汽車駕駛人，有第35條第1項規定之情形，應接受道路
    交通安全講習，道路交通管理處罰條例第35條第1項第1款、
    第24條第1項第2款分別亦有明文。
二、原處分意旨略以：本件異議人即受處分人甲○○於97年5月
    29日4時25分許，駕駛車牌號碼5203-ES號自小客車（下稱系
    爭車輛），行經臺北市○○路、忠孝東路口，為臺北市政府
    警察局信義分局執勤員警當場攔檢，測得其呼氣所含酒精濃
    度達每公升0.66毫克，經警以異議人有違反道路交通管理處
    罰條例第35條第1項第1款規定「酒後駕車（0.66MG/L）」之
    違規行為，並填製北市警交字第AEW733773號舉發違反道路
    交通管理事件通知單當場舉發。嗣原處分機關即臺北市交通
    事件裁決所認異議人上開違規事實明確，乃於99年1月19日
    以北市裁催字第裁22-AEW733773號裁決書，依道路交通管理
    處罰條例第35條第1項第1款之規定，以異議人有「汽車駕駛
    人酒精濃度超過規定標準（0.55以上）」之行為，裁處異議
    人罰鍰49,500元，並施以道路交通安全講習，異議人於同年
    月22日收受本件裁決書，隨即於同年2月10日提出本件聲明
    異議等語。
三、聲明異議意旨略以：本案於97年經地方法院檢察署以公共危
    險罪緩起訴處分確定，並已繳交社團法人臺北市觀護志工
    25,000元，並在法院上課結束及上完交通裁決所課程，依據
    一事不二罰規定應無須再繳交交通裁決所後發出之公共危險
    罰單等語。
四、經查：
  (一)按94年2月5日公布，於95年2月5日施行之行政罰法第26條
      規定：「一行為同時觸犯刑事法律及違反行政法上義務規
      定者，依刑事法律處罰之。但其行為應處以其他種類行政
      罰或得沒入之物而未經法院宣告沒收者，亦得裁處之。前
      項行為如經不起訴處分或為無罪、免訴、不受理、不付審
      理之裁判確定者，得依違反行政法上義務規定裁處之。」
      。又其他種類行政罰，係指違反行政法上之義務應受「裁
      罰性」之「不利處分」，依行政罰法第2條規定，包括限
      制或禁止行為之吊扣證照處分。究其立法理由，一行為同
      時觸犯刑事法律及違反行政法上義務規定時，由於刑罰與
      行政罰同屬對不法行為之制裁，而刑罰之懲罰作用較強，
      故在處罰目的相同且處罰方式相同時，若依刑事法律處罰
      ，即足資警惕時，實無一事二罰再處行政罰之必要；且刑
      事法律處罰，由法院依法定程序為之，較符合正當法律秩
      序，應予優先適用，故同時觸犯刑事法律及違反行政法上
      義務規定之行為，行政機關得否科以與刑罰相類之行政罰
      處罰，端視該行為之刑事訴追或審判程序終局結果而定，
      在刑事訴追、審判程序尚未終局確定前，行政機關自不得
      逕予裁罰；至於罰鍰以外之沒入或其他種類行政罰，因兼
      具維護公共秩序之作用，為達行政目的，行政機關仍得併
      予裁處。故道路交通主管機關對於汽車駕駛人之酒後駕車
      行為，依道路交通管理處罰條例第35條第1項第1款規定予
      以裁罰，係對行為人違反行政法上義務規定之行政罰，且
      該條例關於一行為同時觸犯刑事法律及違反行政法上義務
      規定者，並無特別規定，是以，汽車駕駛人酒後駕車行為
      ，經測試檢定酒精濃度超過規定標準，同時涉犯刑法第18
      5條之3之公共危險罪嫌者，道路交通主管處罰機關除有上
      開行政罰法第26條第1項但書規定，得處以其他種類行政
      罰之情形外，關於罰鍰部分，即應依上開行政罰法第26條
      及道路交通管理處罰條例第10條規定，移送地方法院檢察
      署處理，於移送後，非有上開行政罰法第26條第2項所定
      不起訴等事由，不得再依道路交通管理處罰條例第35條第
      1項第1款規定，裁處行為人罰鍰之行政罰。
  (二)次按檢察官之緩起訴處分於緩起訴期間內，有下列情形之
      一者，檢察官得依職權或依告訴人之聲請撤銷原處分，繼
      續偵查或起訴:(1)於期間內故意更犯有期徒刑以上刑之罪
      ，經檢察官提起公訴者。(2)緩起訴前，因故意犯他罪，而
      在緩起訴期間內受有期徒刑以上刑之宣告者。(3)違背第
      253條之2第1項各款之應遵守或履行事項者，刑事訴訟法
      第253條之3第1項定有明文。據此可徵經檢察官為「緩起
      訴」處分者，於「緩起訴」之猶豫期間內，最終是否會被
      檢察官提起公訴，猶懸而未定，亦即「緩起訴」處分於猶
      豫期間內尚未具有實質之確定力，檢察官仍得根據上開規
      定依職權或依告訴人之聲請，將被告「緩起訴」處分撤銷
      。而行政罰法第26條明定一事不二罰原則，且應受行政罰
      之行力如經不起訴處分或為無罪、免訴、不受理、不付審
      理之裁判「確定」者，始得依違反行政法上義務規定裁處
      之，並未包括「緩起訴」處分在內，雖「緩起訴」處分之
      最終使被告免於刑事訴追之效果與「不起訴」處分之效果
      相同，惟依行政罰法第26條第2項之立法意旨，亦必須待
      緩起訴處分實質確定時，被告始最終地確定免於受刑事訴
      追，原處分機關才得為行政裁罰，亦即在緩起訴期間內即
      猶豫期間期滿前，該緩起訴處分仍有被撤銷之可能，此時
      原處分機關若依法為行政裁決，將使受處分人有同時遭受
      行政處罰及刑事訴追之危險，顯與行政罰法第26條規定之
      立法意旨相違背。準此，自行政罰法第26條規定立法意旨
      為有利於行為人之解釋，應認應受行政裁罰之行為，關於
      罰鍰部分，同一事實如經緩起訴處分確定者，亦有行政罰
      法第26條明定一事不二罰原則之適用（本院暨所屬法院96
      年法律座談會刑事類提案第36號法律問題參照、98年法律
      座談會刑事類提案第24號法律問題參照）。
  (三)再按，94年12月28日修正公布，95年7月1日施行之道路交
      通管理處罰條例第35條第8款規定：「前項汽車駕駛人，
      經裁判確定處以罰金低於本條例第92條第3項所定最低罰
      鍰基準規定者，應依本條例裁決繳納不足最低罰鍰之部分
      。」以及違反道路交通管理事件統一裁罰基準及處理細則
      第2條所定「違反道路交通管理事件統一裁罰基準表」，
      即「汽車駕駛人駕駛機器腳踏車，飲酒後其吐氣所含酒精
      成份超過每公升0.55毫克以上，應處最低罰鍰45,000元；
      同時違反刑事法律者，經裁判確定處以罰金低於本條例第
      92條第3項所定最低罰緩基準規定者，應依本條例裁決繳
      納不足最低罰鍰之部分」等相關規定，倘駕駛人所支付之
      緩起訴處分金，未達道路交通管理處罰條例第92條第3項
      所定最低罰鍰基準規定者，仍須補繳不足最低罰鍰之部分
      ，始為適法。是檢察官為緩起訴處分並命向公益團體捐款
      者，其捐款解釋上亦屬道路交通管理處罰條例第35條第8
      項所規定之罰鍰，監理機關雖不得再為行政裁罰，惟若駕
      駛人所支付之緩起訴處分金，未達道路交通管理處罰條例
      第92條第3項所定最低罰鍰基準規定者，依該條例第35條
      第8項之規定，仍須補繳不足最低罰鍰之部分。因此法院
      僅得就行為人已依緩起訴處分為公益捐款部分予以撤銷，
      並為不罰之諭知（臺灣高等法院97年11月法律座談會第39
      號提案研討結果參照）。
  (四)查本件異議人於上揭時、地駕駛系爭車輛為警攔停測試吐
      氣所含酒精濃度達每公升0.66毫克之事實，為異議人所不
      爭執，且有舉發通知單1紙在卷可證，是異議人違反道路
      交通管理處罰條例第35條第1項第1款之違規事證，堪以認
      定。而異議人該酒後駕車之公共危險行為，係屬同時觸犯
      刑事法律及違反行政法上義務規定之行為，業經臺灣臺北
      地方法院檢察署檢察官審酌後，於97年7月10日以97年度
      偵字第12471號予以緩起訴處分，其期間為1年，並命異議
      人應於緩起訴處分確定後6個月內，向財團法人臺灣觀護
      志工協進會臺灣銀行萬華分行毒品減害計畫專戶（第0000
      00000000號）支付25,000元之緩起訴處分金，並應於緩起
      訴處分確定後10個月內接受10小時之「道路交通安全」講
      習，迄今業已期滿未經撤銷等情，亦有該緩起訴處分書及
      臺灣高等法院被告前案紀錄表各1份附卷可稽。依刑事訴
      訟法第253條之2規定，命被告為金錢給付、勞務給付及處
      遇措施的部分，應得被告之同意，蓋其涉有被告之人身自
      由及財產的拘束，且產生未經裁判即終局處理案件之實質
      效果，自應考慮被告之意願。是上開緩起訴處分令異議人
      向財團法人臺灣觀護志工協進會臺灣銀行萬華分行毒品減
      害計畫專戶支付金錢，性質上自屬於處分金，與罰金無異
      ，揆諸上揭之規定及說明，上開緩起訴處分已產生實質刑
      罰效果，應實質該當行政罰法第26條第1項之「依刑事法
      律」之處罰效果，而非不起訴處分甚明。
  (五)綜上，原處分機關依道路交通管理處罰條例第35條第1項
      第1款規定，對異議人上開酒後駕車之違規行為予以裁罰
      時，除其行為應處以其他種類行政罰即應施以道路交通安
      全講習部分，仍得予以裁處外，就異議人違反行政法上義
      務而應受裁處罰鍰部分，依行政罰法第26條第1項前段規
      定，即應依刑事法律處罰之，固不得再依上揭道路交通管
      理處罰條例等規定裁罰之，惟因異議人經測得呼氣酒精濃
      度含量達每公升0.66毫克，已逾0.55毫克，依道路交通管
      理處罰條例第92條第3項授權制定之違反道路交通管理事
      件統一裁罰基準表，異議人原應繳最低罰鍰為49,500元，
      依上開說明，異議人繳納之緩起訴處分金25,000元，尚未
      達上開最低罰鍰基準規定之罰鍰49,500元，仍須補繳不足
      最低罰鍰部分之差額即24,500元部分。
五、綜上所述，異議人確有於前述時、地，駕駛系爭車輛，而有
    「汽車駕駛人酒精濃度超過規定標準（0.55以上）」之違規
    行為，且其刑事部分，業經臺灣臺北地方法院檢察署檢察官
    為緩起訴處分確定，並附有應向財團法人臺灣觀護志工協進
    會臺灣銀行萬華分行毒品減害計畫專戶支付25,000元之負擔
    ，洵堪認定。從而，原處分機關依據道路交通管理處罰條例
    第35條第1項第1款、第24條第1項第2款之規定，裁處異議人
    應施以道路交通安全講習之行政裁罰部分，雖於法有據，惟
    原處分機關於異議人受緩起訴處分之負擔制約，而繳納緩起
    訴處分金25,000元後，仍依道路交通管理處罰條例第35條第
    1項第1款規定，裁罰異議人罰鍰49,500元之部分，即有違誤
    。茲因聲明異議，屬一種司法救濟途徑，由法院審查受處分
    人所涉之違規事實是否成立，及原處分所適用之法條是否正
    確、裁罰是否適當，且因法院負有司法審查之作用，對原處
    分失當時，就罰鍰、吊照及安全講習等處罰效果，即應自為
    諭知（參照臺灣高等法院暨所屬法院98年度法律座談會刑事
    類提案第23號決議意旨），本件異議人雖未就原處分關於接
    受道路交通安全講習部分聲明異議，然本案係單一之交通違
    規行為，罰鍰處分及應接受道路交通安全講習部分無從區分
    。從而，本院自應將原處分撤銷，並自為裁罰如主文第2項
    所示，以期適法。
據上論斷，應依道路交通案件處理辦法第20條前段，裁定如主文
。
中    華    民    國    99    年    4     月    30    日
                臺灣臺北地方法院交通法庭
                              法  官  楊雅清
上正本證明與原本無異。
如不服本裁定，應於裁定送達後5日內向本院提出抗告狀。
                              書記官  吳俊龍
中    華    民    國    99    年    4     月    30    日

司法院資訊處製作；財團法人民間司法改革基金會備份。
